【裁判字號】    97,重訴,29
【裁判日期】    970826
【裁判案由】    塗銷所有權移轉登記
【裁判全文】
臺灣高雄地方法院民事判決              97年度重訴字第29號
原      告  乙○○○
訴訟代理人  蕭永宏律師
            鄭明達律師
被      告  丁○○
上列當事人間塗銷所有權移轉登記事件，經本院於民國97年8 月
12日言詞辯論終結，判決如下：
    主      文
被告應將高雄縣旗山地政事務所於民國六十八年十一月二十一日
以旗字第一一０四四號收件，就坐落於高雄縣旗山鎮○○段第二
八一、二八二地號土地，面積各一二四九點七七、二八九點三六
平方公尺，權利範圍全部，所為之所有權移轉登記均予塗銷。
訴訟費用由被告負擔。
    事實及理由
一、原告起訴主張：原告原為坐落於高雄縣旗山鎮○○段第281
    、282 地號土地（重測前為高雄縣旗山鎮○○段第190 、18
    9-1 地號土地，下稱系爭土地）之所有權人，惟民國68年間
    訴外人即原告之夫丙○○將系爭土地分割、建屋出售，卻因
    財務周轉不靈，遭債權人李美華於68年9 月10日聲請查封拍
    賣系爭土地，嗣經清償部分債款後，於69年9 月18日始塗銷
    系爭土地查封登記，原告唯恐系爭土地及其上房屋再遭債權
    人李美華查封拍賣，遂透過丙○○向被告表達欲將系爭土地
    登記於被告名下，俾免遭債權人追償等情，嗣由原告與被告
    基於通謀虛偽意思表示，於68年11月21日以買賣為原因，申
    請將系爭土地所有權移轉登記予被告（下稱系爭以買賣為原
    因之所有權移轉登記行為），兩造間實無買賣關係存在。故
    系爭以買賣為原因之所有權移轉登記行為，乃因通謀虛偽而
    自始無效，原告仍為系爭土地之所有權人，爰依民法第767
    條妨害除去請求權之規定，提起本件訴訟，請求塗銷系爭以
    買賣為原因之所有權移轉登記，將系爭土地回復為原告所有
    。並聲明求為判決：如主文所示。
二、被告則以：系爭土地乃訴外人即被告之姨丈甲○○以60餘萬
    元之代價購入，並委由訴外人即原告之夫丙○○建屋出售牟
    利，詎丙○○竟將系爭土地登記於原告名下，嗣為配合農地
    相關法規，再將系爭土地所有權移轉登記於其名下，俾以申
    辦水電。惟系爭土地所有權移轉登記於其名下時，其均未受
    告知，全不知情等語置辯。並聲明：原告之訴駁回。
三、本件兩造不爭執事項如下：
  (一)系爭坐落於高雄縣旗山鎮○○段第281 地號、第282 地號土
    地（即重測前旗尾段第190 、189-1 地號土地，即系爭土地
    ），原登記於原告名下，嗣於68年11月21日以68年8 月7 日
    發生買賣為移轉登記原因，申請移轉系爭土地所有權登記於
    被告名下，經高雄縣旗山地政事務所於68年11月21日以旗字
    第110044號收件，並於68年11月29日完成系爭土地所有權移
    轉登記，將系爭土地登記為被告所有（見本院卷第9 頁土地
    登記簿謄本）。惟兩造於上開時點並未實際買賣系爭土地。
  (二)原告之夫即訴外人丙○○與訴外人甲○○共同出資在系爭土
    地上興建門牌號碼為高雄縣旗山鎮○○路152 、154 、156
    、158 、160 、162 、164 、166 、168 、170 、172 、17
    4 號之房屋（下稱系爭房屋），並以丙○○為出賣人出售系
    爭房屋。
  (三)系爭土地於68年9 月間經訴外人即債務人丙○○之債權人李
    美華，以本院68年9 月10日院高民執全2193良字第9887號
    函查封系爭土地，並於68年9 月13日完成查封登記，嗣於同
    年9 月18日塗銷上開查封登記（見本院卷第9 頁土地登記簿
    謄本）。
四、本件爭點為：(一)系爭以買賣為原因之所有權移轉登記行為是
    否為通謀虛偽意思表示行為，而自始無效？(二)原告主張依民
    法第767 條規定，請求塗銷系爭以買賣為原因之所有權移轉
    登記行為有無理由？茲分述如下：
  (一)系爭以買賣為原因之所有權移轉登記行為是否為通謀虛偽意
    思表示行為，而自始無效？
  1.按民法第87條第1項所謂通謀虛偽意思表示，乃指表意人與
    相對人互相故意為非真意之表示而言，故相對人不僅須知表
    意人非真意，並須就表意人非真意之表示相與為非真意之合
    意，始為相當，若僅一方無欲為其意思表示所拘束之意，而
    表示與真意不符之意思者，尚不能指為通謀而為虛偽意思表
    示，在贈與或買賣契約，亦不能僅因契約當事人間有特殊親
    誼關係或價金之交付不實，即謂該贈與或買賣係通謀虛偽成
    立。有最高法院86年台上字第3865號判決要旨可資參照。次
    按各當事人就其所主張有利於己之事實，均應負舉證之責，
    故一方已有適當之證明者，相對人欲否認其主張，即不得不
    更舉反證，亦有最高法院19年上字第2345號判例要旨足參。
    本件原告主張系爭以買賣為原因之所有權移轉登記行為，乃
    兩造基於通謀意思表示下所為，實無真實買賣存在乙節，為
    被告所不爭執，已如前述，惟被告辯稱其就系爭土地所有權
    移轉登記一事全不知情，並否認其有何與原告通謀虛偽意思
    合致之情事，揆諸前揭判例說明，本件經原告提出兩造間有
    通謀虛偽意思合致情事之適當證明方法後，即應由否認該情
    事存在之被告提出反證，倘被告所提反證尚不足以動搖原告
    舉證主張事實之真正，則應由被告承擔無法舉證之不利益，
    合先敘明。
  2.本件原告主張其為免土地再遭訴外人即其夫丙○○之債權人
    李美華查封，而於同年11月間透過丙○○向被告表明上情，
    將系爭土地以買賣為原因，移轉所有權登記予被告等情，業
    據其提出高雄縣旗山鎮○○段第190 地號（重測後地號為高
    雄縣旗山鎮○○段第281 地號）土地登記簿謄本1 份為憑（
    見本院卷第9 頁），證人丙○○並證稱：系爭土地由訴外人
    甲○○、宋祿昌出資購入，原登記在宋祿昌及原告名下（嗣
    均移轉登記於原告名下），並由其於系爭土地上建屋，系爭
    土地遭（其債權人李美華）查封時，其對被告表示因為害怕
    債務清償後債權人會再興訟，故欲將系爭土地登記於其名下
    ，被告同意後，其取得被告所交付之印章、身分證件，…原
    告也同意這樣做，…其遂委請代書辦理系爭土地移轉登記等
    語（見本院第103 頁、第104 頁），經核原告主張與前揭證
    據相符，應屬可採，是以被告不僅知悉原告非有移轉系爭土
    地所有權移轉登記之真意，亦提出身分證、印章等資料配合
    辦理系爭土地所有權移轉登記事宜，其就原告上開非真意之
    表示已有相與為非真意之合意，應堪認定。
  3.被告固辯稱：其對系爭以買賣為原因之所有權移轉登記行為
    全不知情，亦未曾提出印章、身分證件供原告辦理上開所有
    權移轉登記行為，其與原告並無通謀虛偽意思之合致云云。
    但查：
  (1)被告於應訴之初已具狀敘明：系爭土地因供建築使用，而與
    農地相關法規不符，無從由辦水電，始將系爭土地移轉所有
    權登記於具備自耕農身分之被告名下，俾以申辦水電等語（
    見本院卷第32頁、第53頁），嗣於本院審理中始改稱：其對
    系爭以買賣為原因之所有權移轉登記行為全不知情，其乃經
    由訴外人甲○○告知，始得悉系爭土地所有權已移轉登記於
    其名下等語（見本院卷第89頁），其前後主張已有齟齬，證
    人甲○○復證稱：其僅知悉其與原告夫妻購入系爭土地後，
    系爭土地登記在原告名下，至於後來土地有無移轉登記在他
    人名下，其不清楚等語（見本院卷第160 至161 頁），是以
    證人甲○○既否認知情，則被告即無可能經由證人甲○○之
    告知而得悉其為系爭土地所有權人，故被告事後改稱其全不
    知情云云，容難採信。
  (2)又系爭土地為田地（見本院卷第7 頁、第13頁土地登記簿謄
    本），而被告於68年間確有自耕農身分，有高雄縣旗山鎮公
    所97年4 月17日旗鎮農字第1970004278號函在卷可稽（見本
    院卷第62頁），被告復自承：關於自耕農身分一事其均交由
    大哥（即原告之夫丙○○）處理乙節至明（見本院卷第55頁
    ），是以證人丙○○證稱其自被告取得身分證、印章，以辦
    理系爭土地所有權移轉登記乙節，尚屬非虛。再據證人丙○
    ○證述，被告於受登記為系爭土地所有權人時，年約27、28
    歲（見本院卷第104 頁），被告亦自承其學歷為藥專畢業，
    並於67年6 月間通過藥劑生執照考試等情（見本院卷第141
    頁），是依被告之學識程度應足辨明身分證件、印章乃表彰
    個人身分之重要文件物品，衡情當妥為收藏以維自身權益，
    斷無任意置放供人取用之理，故被告辯稱：斯時其與家人同
    住，證件均與家人放在一起，系爭土地所有權移轉登記及訴
    外人丙○○自行拿取其身分證件、印章自行辦理，其全不知
    情云云，核與常情有違，尚無從執此為對被告有利之認定。
  3.原告復否認上開通謀虛偽意思表示行為有何隱藏借名登記之
    其他法律關係（見本院卷第121 頁），被告則始終辯稱其就
    系爭土地登記於其名下乙事全不知情（見本院卷第89頁、第
    106 頁），自難認兩造間就系爭土地所有權移轉登記行為有
    何成立借名登記契約之合意。
  4.綜上，本件兩造間確無買賣系爭土地之原因關係存在，系爭
    以買賣為原因之所有權移轉登記行為，實乃原告為避免系爭
    土地再遭債權人李美華查封，而與被告合意後所為之虛偽意
    思行為（含債權行為及物權行為），應堪是認。被告雖辯稱
    其與原告並無互為通謀虛偽意思之合致，惟其所提反證均不
    足以動搖原告主張之前揭事實，而無足採。
  (二)原告主張依民法第767 條規定，請求塗銷系爭以買賣為原因
    之所有權移轉登記行為，回復原狀有無理由？
  1.按表意人與相對人通謀而為虛偽之意思表示者，其意思表示
    無效，民法第87條前段定有明文。次按所有權人對於妨害其
    所有權者，得請求除去之，民法第767條中段亦有明定。
  2.本件系爭以買賣為原因之所有權移轉登記行為，乃兩造出於
    通謀而為虛偽之意思表示，雙方既無買賣關係存在，亦無真
    正移轉所有權之意思，業經本院審認如前，揆諸前引規定，
    系爭因出於通謀虛偽意思表示所成立之買賣債權契約及其所
    有權移轉登記之物權行為自均應認為無效，縱使虛偽意思表
    示之被告，已因無效之法律行為（包括債權行為及物權行為
    ）完成土地所有權移轉登記，仍不能取得所有權，原告仍為
    系爭土地之真正所有權人，是以原告本於真正所有權人之地
    位，訴請被告塗銷系爭以買賣為原因之所有權移轉登記行為
    （含債權行為及物權行為），以除去妨害其所有權之狀態，
    回復真實權利之原狀，核屬有據，應予准許。
五、綜上所述，原告訴請將高雄縣旗山地政事務所於68年11月21
    日以旗字第11044 號收件，就坐落於高雄縣旗山鎮○○段第
    281 、282 地號土地，面積各1249.77 、289.36平方公尺，
    權利範圍全部，所為之所有權移轉登記均予塗銷，為有理由
    ，應予准許。
據上論結，原告之訴為有理由，依民事訴訟法第78條規定，判決
如主文。
中    華    民    國    97    年    8     月    26    日
                  民事第一庭  法  官  賴文姍
正本係照原本作成。
如不服本判決，應於送達後20日內，向本院提出上訴狀並表明上
訴理由，如於本判決宣示後送達前提起上訴者，應於判決送達後
10日內補提上訴理由書（須附繕本）。
中    華    民    國    97    年    8     月    26    日
                              書記官  林秀珍


司法院資訊處製作；財團法人民間司法改革基金會備份。
